臺灣高等法院刑事判決　　　　　　　　93年度上訴字第3226號
上　訴　人　臺灣板橋地方法院檢察署檢察官
被　　　告　丁○○
上列上訴人因被告妨害自由等案件，不服臺灣板橋地方法院93年
度訴字第 442號，中華民國93年9月3日第一審判決（起訴案號：
臺灣板橋地方法院檢察署92年度偵字第5930號），提起上訴，本
院判決如下：
    主  文
上訴駁回。
    事  實
一、丁○○之胞妹蘇佩雯原任職於乙○○（另行審結）經營之臺
    北縣新莊市○○路三十五號檳榔攤，因蘇佩雯自民國（下同
    ）九十一年十月五日起無故不上班，經乙○○於九十一年十
    月七日晚上十一時四十分許邀許順興前來檳榔攤說明，確認
    蘇佩雯係住在許順興住處，旋電告丁○○，丁○○知悉亦前
    往上開檳榔攤，丁○○、乙○○二人便與在場友人甲○○隨
    許順興前往其位於臺北縣新莊市○○路瓊英巷六弄十三之三
    號住處（聲請簡易判決處刑書誤載為臺北縣新莊市○○路三
    十五號）找尋蘇佩雯；乙○○、丁○○、甲○○於同年月八
    日凌晨一時許，隨許順興返回許順興住處後，因見蘇佩雯意
    識不清且衣衫不整地躺臥在許順興房間內，便要求許順興前
    往派出所說明，許順興為證明自己清白，亦自願前往派出所
    ，惟丁○○、蘇佩雯、乙○○、甲○○、許順興一行五人走
    至臺北縣新莊市○○路瓊英巷八弄時，許順興突然變掛不願
    前往派出所，便用力推開丁○○等人後逃離，惟因重心不穩
    跌倒在地，造成四肢多處擦傷，丁○○見狀竟單獨基於傷害
    他人身體之故意，上前以徒手毆打許順興頭部，導致許順興
    受有頭部外傷、左眼上、下眼瞼瘀血四乘六公分、頭皮瘀血
    、挫傷等傷害。適臺北縣政府警察局新莊分局福營派出所警
    員執行巡邏勤務時發現上情，要求雙方均前往派出所說明，
    惟渠等至派出所皆表示願私下和解，未製作筆錄即自行離去
    ，詎雙方和解不成，許順興於九十一年十月二十二日具狀向
    臺灣板橋地方法院檢察署提出告訴後，於同年十一月三日凌
    晨五時三十分許，在臺北縣泰山鄉○○路○段四三四號前，
    因另外發生交通事故死亡。
二、案經被害人許順興及其父丙○○訴請臺灣板橋地方法院檢察
    署檢察官聲請以簡易判決處刑，經原審法院認不宜以簡易判
    決處刑，改適用通常程序審理。
    理  由
一、訊之被告丁○○固坦承於上開時、地與告訴人許順興互毆，
    惟否認告訴人頭部傷勢為其所為，辯稱告訴人頭部之傷為其
    自己跌倒所致等語，惟查上開事實，業據告訴人指訴明白，
    並有行政院衛生署臺北醫院診斷證明書一紙及告訴人受傷照
    片六幀附卷可資佐證，參諸告訴人受傷照片及診斷證明書，
    除頭部外傷外，左眼上、下眼瞼瘀血顯非跌倒所致，被告之
    辯稱，要係卸責之詞，不足採信，被告傷害犯行堪以認定，
    應予依法論罪科刑。
二、核被告所為，係犯刑法第二百七十七條第一項之普通傷害罪
    。
三、原審本於同上見解，適用刑法第二百七十七條第一項、第四
    十一條第一項前段，罰金罰鍰提高標準條例第一條前段、第
    二條，並審酌被告無犯罪前科，此有本院被告全國前案紀錄
    表在卷足憑，暨其犯罪動機、目的、手段、犯罪後之態度及
    告訴人受傷情形等一切情狀，量處有期徒刑三月，並諭知易
    科罰金折算標準。另說明：公訴意旨另以：被告於上揭時間
    、地點，因見其妹蘇佩雯酒醉而熟睡中，即與同案被告乙○○、甲○○共同基於妨害自由之犯意聯絡，藉稱告訴人許順
    興誘騙並賣藥給蘇佩雯，要脅告訴人與渠等前往派出所共同
    解決該事項，嗣於離開告訴人許順興住處至派出所途中，因
    告訴人許順興不願前往派出所而跑開，被告與同案被告乙○○、甲○○隨即上前將告訴人許順興拉住，剝奪告訴人許順
    興之行動自由，欲將告訴人許順興帶往派出所，因認被告涉
    犯刑法第三百零四條第一項之強制罪嫌（聲請簡易判決處刑
    書漏載刑法第三百零四條第一項之罪名，惟業經公訴人於本
    院準備程序中補充敘明）及同法第三百零二條第一項之以非
    法方法剝奪他人行動自由罪嫌等語。惟按犯罪事實應依證據
    認定之，無證據不得認定犯罪事實，刑事訴訟法第一百五十
    四條第二項定有明文。又按告訴人之告訴，係以使被告受刑
    事訴追為目的，是其陳述是否與事實相符，仍應調查其他證
    據以資審認。又認定不利於被告之事實，須依積極證據，苟
    積極證據不足為不利於被告事實之認定時，即應為有利於被
    告之認定，更不必有何有利之證據。又認定犯罪事實所憑之
    證據，雖不以直接證據為限，間接證據亦包括在內，然而無
    論直接或間接證據，其為訴訟上之證明，須達於通常一般人
    均不致有所懷疑，而得確信其為真實之程度，始得據為有罪
    之認定，最高法院五十二年臺上字第一三００號、三十年上
    字第八一六號及七十六年臺上字第四九八六號判例意旨可資
    參照。訊據被告堅決否認有何妨害自由犯行，辯稱：伊沒有
    押許順興去派出所，許順興與伊前往派出所係其自願等語。
    本件公訴人認被告涉有上揭妨害自由犯行，係以被告與同案
    被告乙○○、甲○○、證人蘇佩雯於警詢及偵查中之供述及
    證人許順得、告訴人丙○○於偵查中之證詞資為其主要論據
    。惟查：（一）、被告於原審審理時供稱：許順興從家裡下
    樓後就不想去派出所，他想要跑，就揮我一拳，往另外一個
    巷子跑，他自己跌倒，被我追到，我們就開始打架等語（參
    原審訴字卷第三六頁），核與同案被告乙○○於原審訊問時
    供稱：丁○○看到她妹妹衣衫不整很生氣，就打了蘇佩雯一
    巴掌，後來想說到派出所去講，許順興父母也認為不要在家
    裡吵，有事就到派出所，許順興也說好，後來我們先下樓，
    許順興下樓後說去派出所要做什麼，因為我們看到蘇佩雯攤
    在丁○○身上，而且之前在無線電有聽過許順興有拿藥給別
    人吃，所以懷疑許順興有拿藥給蘇佩雯吃，因此要叫許順興
    去派出所講清楚，可是許順興不要去警局了，然後甲○○就
    扶蘇佩雯，我繼續跟許順興講，後來許順興跟丁○○吵起來
    就開始打架，許順興邊打邊跑，巡邏警察經過把丁○○跟許
    順興拉開，要帶我們去派出所等語（參原審訴字卷第三五頁
    ），以及同案被告甲○○於原審審理時供稱：我們去許順興
    家，看到蘇佩雯喝醉倒在許順興的房間，丁○○就說他妹妹
    好像有被許順興怎麼樣了，要找許順興去派出所講，到樓下
    之後，許順興就好像不要去，想跑掉，丁○○就去追他，許
    順興在逃跑的時候就自己跌倒，他們兩個人就發生扭打，我
    跟乙○○要把他們兩人拉開，結果沒多久警察的車就來了等
    語（參原審訴字卷第九三頁）之情節相符，證人蘇佩雯於原
    審審理時亦結證稱：伊哥哥丁○○與許順興互毆時，甲○○
    與乙○○並未拉扯許順興，許順興要逃走時，甲○○、乙○○亦無為防止其逃走而與許順興拉扯等語（參原審訴字卷第
    一００頁），依被告及同案被告乙○○、甲○○、證人蘇佩
    雯供述之案發情節可知，告訴人許順興係在其住處樓下時，
    因不願與被告等人前往派出所，遂用力推開被告後逃離，惟
    因重心不穩而跌倒在地，始遭被告追及進而互毆，而告訴人
    許順興與被告拉扯、扭打在地而無法跑離現場，應係渠二人
    互毆之當然結果，尚難遽認告訴人許順興之行動自由已達被
    剝奪之程度；（二）、告訴人丙○○、證人許順得雖於偵查
    中均指稱被告與同案被告甲○○、乙○○等人在渠住處時大
    聲在吵鬧等情，惟並無法指認被告等人與告訴人許順興間對
    話內容及有出言脅迫告訴人許順興前往派出所等情事。又被
    告與同案被告甲○○、乙○○、證人蘇佩雯雖於原審訊問時
    供稱告訴人許順興在其住處樓下時，因不願前往派出所並逃
    跑等語，惟依此等供述，無法逕認被告二人在告訴人許順興
    所提刑事告訴狀，固指被告夥同同案被告甲○○、乙○○以
    及姓名年籍不詳之男子三名，佯稱有急事相商約伊至上開檳
    榔攤相談，惟伊抵達時，遭自路旁休旅車內竄下之數名男子
    圍毆倒地，復強押伊返回住處等情，惟依告訴人丙○○及證
    人許順得之供述意旨，均未目睹告訴人許順興遭被告等人強
    押返家之情形，亦未指稱告訴人許順興偕同被告等人返家時
    ，其身上有遭人毆傷等情，則告訴人許順興所提刑事告訴狀
    之情節是否屬實，尚屬有疑，無法作為不利被告認定之依據
    。綜上所述，本件公訴人所舉之證據方法尚無法證明被告有
    要脅告訴人許順興前往派出所及剝奪其行動自由等行為，而
    使本院達於確信被告有妨害自由之犯行，因此部分與本案論
    罪科刑部分具有裁判上一罪關係，爰不另為無罪判決之諭知
    。均無不合，量刑亦稱妥適。
四、公訴人提起本件上訴，其上訴意旨略以：被告為尋回其胞妹
    蘇佩雯而前往告訴人許順興住處，由被告出示證件，表明伊
    係憲兵，要求告訴人隨同前往派出所，衡情被告等人對於告
    訴人無故帶走蘇佩雯，自不可能以和善態度相對，且當時被
    告方面人多勢眾及被告以言詞強調其為憲兵情況下，許順興
    焉係出於自願而與被告等人前往派出所，否則為何中途掙脫
    而逃跑？被告目的既在逼使許順興與渠等前往派出所理論，
    難認無涉犯刑法剝奪他人行動自由及強制等罪嫌，又依告訴
    人照片及診斷證明書所示，當時其受有頭部外傷、左眼上、
    下眼瞼瘀血、頭皮瘀血、挫傷、右手腕擦傷、雙膝擦傷等傷
    勢，告訴人果如被告及證人蘇佩雯之供承係因自行跌倒或與
    被告拉扯間受傷，同案被告乙○○係欲將丁○○與告訴人許
    順興拉開，何以其顏面部分亦有多處挫傷？渠等之供承顯與
    告訴人許順興診斷證明書所載傷勢不符等語，提起本件上訴
    ，認被告犯有妨害自由及傷害罪，指摘原審判決不當，惟推
    其上訴意旨，尚屬臆測，並未提出進一步事證以實其說，另
    參諸被告隨同告訴人前往告訴人住宅房間內，確實發現其胞
    妹蘇佩雯竟酒醉睡在告訴人之房間，業經證人蘇佩雯於檢察
    官偵查中結證明白（參偵查卷第七０頁正反面），衡諸常情
    ，被告因此質問告訴人，並要求其前往派出所說明，其主觀
    上是否有妨害告訴人自由之犯意顯有疑問，況告訴人為表明
    其清白而同意前往派出所，並不違背常情，尚難逕認告訴人
    隨同被告等人前往派出所違背其本意，自不能僅以告訴人與
    被告等人從其住宅出去並受有傷勢之客觀事實，逕認被告有
    公訴人所指之犯行，是本件上訴為無理由，應予駁回。
據上論斷，應依刑事訴訟法第368條，判決如主文。
本案經檢察官劉文水到庭執行職務。
中　　華　　民　　國　　94　　年　　4 　　月　　27　　日
　　　　　　　　　刑事第二十三庭審判長法　官  尤豐彥
　　　　　　　　　　　　　　　　　    法　官  趙功恆
　　　　　　　 　 　　　　　　　　　　法　官  鄧振球
以上正本證明與原本無異。
檢察官如不服本判決，應於收受送達後十日內向本院提出上訴書
狀，其未敘述上訴之理由者並得於提起上訴後十日內向本院補提
理由書（均須按他造當事人之人數附繕本）。
                                      書記官  洪秋帆
中　　華　　民　　國　　94　　年　　5 　　月　　2 　　日
附錄：本案論罪科刑法條全文
中華民國刑法第277條
傷害人之身體或健康者，處三年以下有期徒刑、拘役或一千元以
下罰金。
